【裁判字號】    99,訴,3038
【裁判日期】    990820
【裁判案由】    清償借款
【裁判全文】
臺灣臺北地方法院民事裁定              99年度訴字第3038號
原      告  台新國際商業銀行股份有限公司
法定代理人  甲○○
訴訟代理人  乙○○
被      告  丁○○
被      告  丙○
上列當事人間清償借款事件本院裁定如下：
    主  文
本件移送臺灣雲林地方法院。
    理  由
一、按當事人得以合意定第一審管轄法院；第24條之合意管轄，
    如當事人之一造為法人或商人，依其預定用於同類契約之條
    款而成立，按其情形顯失公平者，他造於為本案之言詞辯論
    前，得聲請移送於其管轄法院，民事訴訟法第24條第1 項前
    段、第28條第2 項前段分別定有明文。考其立法意旨，在於
    當事人之一造為法人或商人時，通常占有經濟上之強勢地位
    ，如因契約涉訟而須赴被告之住、居所地應訴，無論在組織
    及人員編制上，均尚難稱有重大不便。如法人或商人以預定
    用於同類契約之債務履行地或合意管轄條款，與非法人或商
    人之他造訂立契約時，他造就此類條款表面上雖有締約與否
    之自由，實際上幾無磋商或變更之餘地。則一旦因該契約涉
    訟，他造即必須遠赴法人或商人以定型化契約所預定之法院
    應訴，在考量應訴之不便，且多所勞費等程序上不利益之情
    況下，經濟上弱勢者往往被迫放棄應訴之機會，如此不僅顯
    示公平，並某程度侵害經濟上弱勢者在憲法上所保障之訴訟
    權，於是特別明文排除合意管轄規定之適用。是以，定型化
    契約當事人因此爭執涉訟時，如法人或商人據此向合意管轄
    法院起訴，在不影響當事人程序利益及浪費訴訟資源之情況
    下，非法人或商人之他造於為本案之言詞辯論前，得聲請移
    送於其管轄法院。因此，在無其他特別審判籍管轄法院之適
    用時，法院受理此種移轉管轄之聲請，自應依民事訴訟法第
    1條「以原就被」原則定管轄法院。
二、經查，本件原告固主張依兩造訂立之信用卡會員約定條款第
    26條之約定，兩造合意本院為管轄法院，爰向本院起訴請求
    被告清償借款等語。惟查，本件被告丙○、丁○○之住所地
    點既分別在雲林縣、彰化縣，於發生本契約紛爭須訴訟時，
    自以在該處應訴最稱便利。在考量勞力、時間及費用等程序
    利益之情況下，原告作為一法人，以事先擬定之貸款契約書
    約定本院為管轄法院，即屬顯失公平，為保護經濟上弱勢之
    被告等，揆諸前揭規定及說明所示，本件即應排除合意管轄
    法院規定之適用。另按共同訴訟之被告數人，其住所不在一
    法院管轄區域內者，各該住所地之法院俱有管轄權。但依第
    4 條至前條規定有共同管轄法院者，由該法院管轄。民事訴
    訟法第20條亦定有明文，查兩造間既無其他特別審判籍管轄
    法院規定之適用，是依民事訴訟法第1條第1項及第20條之規
    定，臺灣彰化地方法院及臺灣雲林地方法院均俱有本件訴訟
    之管轄權。然衡以本件被告二人均請求移轉至臺灣雲林地方
    法院，且原告對此亦無意見，爰依被告等之聲請將本件移送
    於該管轄法院。
三、依民事訴訟法第28條第1項，裁定如主文。
中    華    民    國    99    年    8     月    20    日
                  民事第六庭    審判長法  官  朱漢寶
                                      法  官  賴秀蘭
                                      法  官  陳雯珊
以上正本係照原本作成。
如對本裁定抗告須於裁定送達後10日內向本院提出抗告狀，並繳
納抗告費新臺幣1,000元。
中    華    民    國    99    年    8     月    20    日
                                      書記官  陳彥樺

司法院資訊處製作；財團法人民間司法改革基金會備份。
